【裁判字號】    99,交聲,3464
【裁判日期】    990930
【裁判案由】    聲明異議
【裁判全文】
臺灣臺中地方法院交通事件裁定        99年度交聲字第3464號
原處分機關  交通部公路總局臺中區監理所臺中市監理站
聲明異議人
即受處分人  甲○○
上列聲明異議人即受處分人因違反道路交通管理處罰條例事件，
對於交通部公路總局臺中區監理所臺中市監理站民國99年9月6日
所為之處分（裁監稽違字第裁61-GE0000000號裁決書）聲明異議
，本院裁定如下：
    主    文
原處分關於裁處甲○○罰鍰新臺幣肆萬伍仟元部分撤銷。
前項撤銷部分，不罰。
    理    由
一、原處分機關略以：聲明異議人即受處分人（下稱受處分人）
    甲○○於民國98年6月22日19時30分許，騎乘車牌號碼KGJ-8
    15號重型機車，在臺中市○區○村○路42號前，因酒後駕車
    肇事致人受傷，經抽血檢測換算呼氣測試酒精值為每公升0.
    91毫克，為臺中市警察局第三分局健康派出所員警當場舉發
    ，故依道路交通管理處罰條例第35條第1項第1款之規定，裁
    處受處分人罰鍰新臺幣（下同）4萬5000元、吊扣駕駛執照
    24個月，並應參加道路交通安全講習（駕駛執照並於99年6
    月7日業經執行吊扣，並簽收道安講習單）等語。
二、聲明異議意旨略以：受處分人前因公共危險案件之緩起訴處
    分已期滿，請求不要處以罰款等語。
三、按汽車駕駛人飲用酒類或其他類似物後，其吐氣所含酒精濃
    度超過每公升0.25毫克或血液中酒精濃度超過百分之0.05
    以上者，不得駕車；汽車駕駛人，有第35條第1項規定之酒
    後駕車情形，應接受道路交通安全講習；汽車駕駛人，駕駛
    汽車經測試檢定酒精濃度超過規定標準，處1萬5000元以上6
    萬元以下罰鍰，並當場移置保管該汽車及吊扣其駕駛執照1
    年，因而肇事致人受傷者，並吊扣其駕駛執照2年，道路交
    通安全規則第114條第2款、道路交通管理處罰條例第24條、
    第35條第1項第1款分別載有明文。
四、又按95年2月5日正式施行之行政罰法第26條第1項規定：「
    一行為同時觸犯刑事法律及違反行政法上義務規定者，依刑
    事法律處罰之。但其行為應處以其他種類行政罰或得沒入之
    物而未經法院宣告沒收者，亦得裁處之」，此乃一行為同時
    造成刑罰法律與行政秩序罰規定發生競合適用之關係時，基
    於「一事不二罰」之法理，經由立法程序確立應以刑罰優先
    為原則，避免行為人承受過度且重複之處罰。此觀該條立法
    理由明確揭示：「一行為同時觸犯刑事法律及違反行政法上
    義務規定時，由於刑罰與行政罰同屬對不法行為之制裁，而
    刑罰之懲罰作用較強，故依刑事法律處罰，即足資警惕時，
    實無一事二罰再處行政罰之必要。且刑事法律處罰，由法院
    依法定程序為之，較符合正當法律程序，應予優先適用。但
    罰鍰以外之沒入或其他種類行政罰，因兼具維護公共秩序之
    作用，為達行政目的，行政機關仍得併予裁處，故為第1項
    但書規定」，其理益明。是以前揭行政罰法中刑事法律處罰
    優先且不再處以行政秩序罰之目的，既係因為行為人已接受
    刑罰而足資警惕，且已發生懲罰之作用，即無使行為人陷於
    雙重處罰之不利益，則關於刑事法律處罰之範圍自應採取實
    質認定，凡刑事實體法或程序法中所規定客觀上剝奪行為人
    生命、自由、財產權利，主觀上亦因制裁之嚴厲性、痛苦性
    ，其強度足以造成心理強制而間接達成矯正教化目的之處遇
    手段，皆應納入其中，而不以形式上符合刑法第32條至第34
    條所定主刑及從刑種類者為限，始與前揭法律規範之意旨相
    符。
五、又按刑事訴訟法第253條之2規定，檢察官為緩起訴處分，得
    命被告於一定期間內履行向公庫支付一定之金額或向指定之
    機構或團體提供義務勞務，其所課予被告之負擔雖非「刑罰
    」，但性質上可謂實質的制裁，且造成被告權利受限制的影
    響。則受處分人上開違反刑事法律禁止規範之犯罪事實既已
    明確，僅因檢察官採取緩起訴處分之替代性刑事處遇手段，
    未將該案逕行起訴或聲請簡易判決處刑，致其後適用之刑事
    訴訟程序有所區別，然就受處分人負有於一定期間內，向檢
    察官指定之公益團體提供40小時之義務勞務及參加該署所舉
    辦之法治教育1場次之義務觀察，其如未在上開指定期間內
    確實履行義務，依刑事訴訟法第253條之3第1項第3款之規定
    ，受處分人將遭受撤銷緩起訴處分之不利益；反之，倘其確
    實遵守並履行各項緩起訴條件，除非合於刑事訴訟法第260
    條所定情形之一，否則受處分人即無再就同一案件遭受刑事
    訴追之虞。從而，受處分人已因上開緩起訴處分而剝奪其自
    由權，主觀上前揭提供義務勞務及參加法治教育亦具有強制
    性、懲罰性，雖不若易科罰金係以支付金錢作為自由刑之替
    代，惟經由緩起訴處分條件之履行使其免於遭檢察官發動起
    訴程序，仍具有替代刑罰之效果，廣義而言，應屬前揭所稱
    之「實質刑事法律處罰」，而有行政罰法第26條第1項「一
    事不二罰」規定之適用（臺灣高等法院臺中分院95年度交抗
    字第477號裁定同此結論，可資參照）。至於法務部95年5月
    25日法律字第0950700393號函雖謂：行政罰法第26條第2項
    所稱「不起訴處分」包括「緩起訴處分」在內等語，惟該項
    乃例外得裁處行政秩序罰之補充規定，參諸該條文係將「不
    起訴處分」、「無罪」、「免訴」、「不受理」、「不付審
    理」等不能證明刑事被告犯罪或未曾使其實際接受刑罰之情
    形逐一臚列，顯然與該條第1項所指發生處罰競合之前提要
    件尚有未合，故有第2項仍依違反行政法上義務規定裁處之
    必要。而緩起訴處分既非不能證明行為人之犯罪事實，且有
    支付一定金額之實質處罰，自與上開行政罰法第26條第2項
    列舉之不起訴處分等情形迥然有別，仍無從遽為比擬而為相
    同之處置。如若不然，則刑事被告如經法院循審判程序判處
    罰金或得以易科罰金之拘役或有期徒刑，均得以援用行政罰
    法第26條第1項之規定，免於處以行政秩序罰之雙重不利益
    ；至於藉由緩起訴處分而節省司法資源者，在基於實質懲罰
    目的而其財產權遭受剝奪之餘，卻仍需繳納一定金額之行政
    罰鍰，其結果勢必降低刑事被告接受緩起訴處分之意願，而
    反噬緩起訴處分替代繁複刑事審判程序之制度性機能。準此
    以言，行政罰法第26條第2項既未將緩起訴處分列舉其中，
    本於「例外規定從嚴解釋」之法理及前揭說明，自不能將條
    文中「不起訴處分」之範圍，擴及於性質顯不相同之「緩起
    訴處分」，附此敘明。而道路交通管理處罰條例第35條所規
    定之裁處，含有罰鍰與吊扣駕照之處分，二者分屬行政罰法
    中之裁罰，有對於過去違反義務行為處罰之「秩序罰」（指
    罰鍰），以及對於預防將來再犯危險之「管制罰」（指吊扣
    駕照、施以道安講習）；前者對於過去義務違反而為秩序罰
    之目的，與刑事制裁酒醉駕車所欲達到保護交通安全之目的
    相同，二者既為相同之目的，則處以較重之刑事制裁為已足
    ，自無重複處罰行政罰之必要。
六、經查：本件受處分人甲○○對於其在前開時、地，飲酒後騎
    乘上開重型機車為警攔檢，並經抽血檢測換算呼氣測試酒精
    值為每公升0.91毫克，超過規定標準之每公升0.25毫克等情
    並不爭執，復有臺中市警察局舉發違反道路交通管理事件通
    知單1紙在卷可參，堪可認定。原處分機關據此依道路交通
    管理處罰條例第35條第1項第1款之規定，裁處受處分人罰鍰
    4萬5000元、吊扣駕駛執照24個月、施以道安講習，原無違
    誤。惟本件受處分人因上揭酒後駕車之行為，另涉犯刑法之
    公共危險罪，並經臺灣臺中地方法院檢察署檢察官於98年8
    月25日以98年度偵字第19691號為緩起訴處分，期間為1年，
    處分內容為受處分人應於緩起訴期間起算日起，至緩起訴期
    間屆滿日之前2個月止，向指定之公益團體提供40小時之義
    務勞務及參加法治教育1場次，緩起訴期間係自98年9月2日
    至99年9月1日止，而受處分人業已履行完成結案，緩起訴期
    間期滿未經撤銷而確定等情，有前開臺灣臺中地方法院檢察
    署檢察官緩起訴處分書、臺灣高等法院被告前案紀錄表附卷
    可憑。基此，受處分人上述酒後駕車違規之情事，除其行為
    應處以其他種類行政罰即吊扣駕照24個月、施以道安講習部
    分，亦得裁處之外，其違反行政法上義務而受罰鍰4萬5000
    元部分，依行政罰法第26條第1項前段規定，即應按刑事法
    律處罰之，不再爰依上開道路交通管理處罰條例等規定裁罰
    。另本件受處分人已因上開緩起訴處分而負擔一定時間之勞
    務給付義務，主觀而言即具有強制性、懲罰性甚明，且與道
    路交通管理處罰條例第35條第8項因違反道路交通安全規定
    之行政法上義務而裁判確定處以「罰金」，其性質迥然不同
    ，並無所謂差額比較可言，亦無適用該條例之餘地，附此敘
    明。
七、綜上所述，原處分機關就受處分人已受刑事制裁之同一行為
    ，自無重複處罰行政罰之必要，且亦無道路交通管理處罰條
    例第35條第8項差額比較之問題，原處分機關仍為罰鍰4萬50
    00元部分之處分，於法不合，應予撤銷，並為不罰之諭知，
    是受處分人就此部分之異議，為有理由。至於原處分機關上
    開吊扣駕駛執照24個月及施以道安講習部分，受處分人就此
    部分並未聲明異議，自非本院審酌之範圍，附此說明。
據上論斷，應依道路交通管理處罰條例第87條第2項，道路交通
案件處理辦法第20條前段，裁定如主文。
中    華    民    國    99    年    9     月    30    日
                      交通法庭  法  官  李慧瑜
上正本證明與原本無異。
如不服本裁定，應於送達後五日內，向本院提出抗告狀。
                                書記官  張雅如
中    華    民    國    99    年    9     月    30    日

司法院資訊處製作；財團法人民間司法改革基金會備份。
